【裁判字號】    97,訴,532
【裁判日期】    980924
【裁判案由】    分割共有物
【裁判全文】
臺灣高雄地方法院民事判決               97年度訴字第532號
原      告  丙○○
訴訟代理人  何曜男 律師
複代理人    戊○○
複代理人    黃順天律師
被      告  寅○○
被      告  丁○○
被      告  乙○○
被      告  甲○○
被      告  辛○○
被      告  庚○○
被      告  陳水利
被      告  辰○○○
被      告  巳○○○
被      告  己○○
被      告  子○○
被      告  癸○○
被      告  壬○○
被      告  丑○○
被      告  卯○○○
上列當事人間請求分割共有物事件，本院於民國98年8 月27日言
詞辯論終結，判決如下：
    主  文
被告辛○○、庚○○、陳水利、辰○○○、劉陳麗宮、己○○、
子○○、癸○○、壬○○、丑○○、卯○○○應就被繼承人陳先
進所有，坐落於高雄縣梓官鄉○○○段八七之一地號，應有部分
二分之一之土地辦理繼承登記。
原告與被告共有坐落高雄縣梓官鄉○○○段八七之一地號之土地
分割方案如附表一及附圖所示。
訴訟費用由二造負擔，負擔比例如附表二所示。
    事實及理由
一、本件被告寅○○、乙○○、甲○○、辛○○、庚○○、陳水
    利、辰○○○、劉陳麗宮、己○○、子○○、癸○○、壬○○、丑○○、卯○○○經合法通知，無正當理由未於言詞辯
    論期日到場，核無民事訴訟法第386 條所列各款情形，爰依
    原告之聲請，由其一造辯論而為判決。
二、原告於言詞辯論終結前，因被告陳先進於起訴前即已死亡，
    故撤回對被告陳先進之起訴，並追加陳先進之繼承人即被告
    辛○○、庚○○、陳水利、辰○○○、劉陳麗宮、己○○、
    子○○、癸○○、壬○○、丑○○、卯○○○；另被告洪孫
    碧玉於本訴繫屬後，其應有部份由丁○○拍定購得，洪孫碧
    玉及其繼承人即被告洪國重、洪振誠、洪振富、洪振昇、洪
    惠貞即非為系爭土地共有人，故撤回對其等之起訴，均與民
    事訴訟法第255 條第1項第5款及第254條第1項之規定，核無
    不合，應予准許。
三、原告主張：坐落高雄縣梓官鄉○○○段87-1地號土地（面積
    554 平方公尺，地目：旱，下稱系爭土地）為兩造所共有，
    應有部分各如附表3 所示。原訴外人陳先進就系爭土地應有
    部分為2分之1，又被告辛○○、庚○○、陳水利、辰○○○
    、劉陳麗宮、己○○、子○○、癸○○、壬○○、丑○○、
    卯○○○為陳先進之繼承人，迄未就陳先進所遺系爭土地應
    有部分2分之1辦理繼承登記。而系爭土地依其使用目的並非
    不能分割，兩造亦無不分割之約定，惟未能達成分割協議，
    而有訴請辦理繼承登記及裁判分割之必要。原告對於系爭土
    地之應有部分為1000分之195 ，應受分配面積為108.03平方
    公尺，而如附圖編號F 所示土地之面積為92平方公尺，土地
    上建物為原告所有，為使建物與基地產權合一，故應分割由
    被告單獨取得F 部分土地。至於附圖A 及G 所示土地部分，
    因分屬道路用地及蓋有廢棄建物之小面積畸零地，前者依其
    使用之目的，顯無法分割，後者因利用價值甚低，單獨分割
    予一人非屬公平，故該二部分應由兩造依其應有部分比例維
    持分別共有。另B 、C 、D 、E 部分土地面積合計為364 平
    方公尺，土地所有人及坐落其上之建物所有人不盡同一，各
    該建物佔用面積亦與建物所有人之土地應有部分面積不符，
    故該4 部分土地應由被告等人按其應有部分保持共有，且此
    分配方法為被告多人所同意。為此，爰依民法第823 條、第
    824 條及繼承相關規定提起本訴，聲明如主文第1 、2 項所
    示。
四、被告丁○○、乙○○、壬○○、丑○○曾到庭表示同意原告
    分割方案，其餘被告並未於準備期日、言詞辯論期日、勘驗
    期日到場，亦未提出書狀作何聲明或陳述。
五、本院之判斷：
（一）按繼承人有數人時，在分割遺產前，各繼承人對於遺產全
      部為公同共有。又公同共有人之權利義務，依其公同關係
      所由規定之法律或契約定之。除前項之法律或契約另有規
      定外，公同共有物之處分，及其他之權利行使，應得公同
      共有人全體之同意。民法第1151條、第828 條分別定有明
      文。次按因繼承於登記前已取得不動產物權者，非經登記
      ，不得處分其物權，民法第759 條亦有明定，而共有物之
      分割性質上為處分行為，共有不動產之共有人中有人死亡
      時，於其繼承人為繼承登記前，不得分割共有物，是於訴
      請裁判分割共有物時，合併請求已死亡之共有人之繼承人
      辦理繼承登記，不僅符合訴訟經濟，於法亦無不合，有最
      高法院69年台上字第1012號判例要旨可資參照。查被告辛○○、庚○○、陳水利、辰○○○、劉陳麗宮、己○○、
      子○○、癸○○、壬○○、丑○○、卯○○○為陳先進之
      繼承人，均未為拋棄繼承之聲明，且迄未辦理繼承登記，
      為兩造所不爭執，揆諸前引規定及說明，分割不動產為處
      分行為，非經登記不得為之，原告訴請被告就陳先進所有
      系爭土地應有部分2 分之1 辦理繼承登記，係有理由，應
      予准許。
（二）次按「各共有人，除法令另有規定外，得隨時請求分割共
      有物。」、「共有物之分割，依共有人協議之方法行之。
      」、「分割之方法，不能協議決定，... 法院得因任何共
      有人之聲請，命為下列分配：一、以原物分配於各共有人
      。」、「以原物為分配時，因共有人之利益或其他必要情
      形，得就共有物之一部分仍維持共有。」此於民國98年 7
      月23日新修正之民法第823條第1項、第824條第1項、同條
      第2 項第1 款、同條第4 項定有明文。系爭土地為兩造所
      共有，渠等應有部分各如附表3 所示，且兩造對系爭土地
      並無不為分割之約定，亦無因使用目的或法令限制而不能
      分割之情形存在，是以原告訴請裁判分割系爭土地，於法
      並無不合，應予准許。
（三）又共有物之分割，應由法院依民法第824 條為適當之分配
      ，不受當事人主張之拘束，並應參酌當事人之聲明、共有
      物之性質、經濟效用及全體共有人利益等公平決定之。經
      查，系爭土地為兩造所共有，為乙種建築用地，系爭土地
      東邊臨接梓官鄉○○路，西邊臨接同段82地號土地，北邊
      臨接展寶路永生巷，南邊臨鄰接86-1號土地，其上有展寶
      路門牌71、73、75、75號建物，附近並無交通轉運站或商
      業活動，此有本院97年6 月13日勘驗筆錄及土地謄本各1
      份在卷可查。至於原告之分配位置，除考量各共有人管理
      之現狀位置，並尊重多數共有人對分割方案之意見，及考
      量部分共有人為公同共有關係等情狀，認為依二造之應有
      部份比例，採如附表1 及附圖所示之分割方案，可達公平
      及促進最大經濟利益之目的。爰判決系爭土地之分割方案
      如主文所示。
四、末按分割共有物本質上並無訟爭性，由本院斟酌何種分割方
    案較能增進共有物之經濟效益，並兼顧兩造之利益，以決定
    適當之分割方法，故兩造本可互換地位，由任一共有人起訴
    請求分割，均無不可，實質上並無所謂何造勝訴敗訴之問題
    ，故本件訴訟費用應由兩造按其應有部分比例分擔，始屬公
    允，乃判決如主文第2 項所示。
五、據上論結，原告之訴為有理由，依民事訴訟法第80條之1 、
    第385條第1項前段，判決如主文。
中    華    民    國    98    年    9     月  24      日
                    民事鳳山分庭法  官  吳文婷
正本係照原本作成。
如不服本判決，應於送達後20日內，向本院提出上訴狀並表明上
訴理由，如於本判決宣示後送達前提起上訴者，應於判決送達後
10日內補提上訴理由書（須附繕本）。
中    華    民    國    98    年    9     月   25     日
                                書記官  林仕興
附表一：共有人分配表
┌─┬────┬───┬───────────────┐
│編│受分配人│面積㎡│權利狀態                      │
│號│        │      │                              │
├─┼────┼───┼───────────────┤
│F │丙○○  │92    │單獨所有                      │
├─┼────┼───┼───────────────┤
│A │丙○○  │71    │維持分別共有                  │
│  │丁○○  │      │（原告與全體被告，按如附表四所│
│  │寅○○  │      │示之應有部分比例，維持分別共有│
│  │乙○○  │      │）                            │
│  │甲○○  │      │                              │
│  │辛○○  │      │                              │
│  │庚○○  │      │                              │
├─┤陳水利  ├───┤                              │
│G │辰○○○│27    │                              │
│  │劉陳麗宮│      │                              │
│  │己○○  │      │                              │
│  │子○○  │      │                              │
│  │癸○○  │      │                              │
│  │壬○○  │      │                              │
│  │丑○○  │      │                              │
│  │卯○○○│      │                              │
├─┼────┼───┼───────────────┤
│B │丁○○  │93    │維持分別共有                  │
│  │寅○○  │      │（全體被告按如附表五所示之應有│
│  │乙○○  │      │部分比例，維持分別共有）      │
├─┤甲○○  ├───┤                              │
│C │辛○○  │86    │                              │
│  │庚○○  │      │                              │
│  │陳水利  │      │                              │
├─┤辰○○○├───┤                              │
│D │劉陳麗宮│91    │                              │
│  │己○○  │      │                              │
│  │子○○  │      │                              │
├─┤癸○○  ├───┤                              │
│E │壬○○  │94    │                              │
│  │丑○○  │      │                              │
│  │卯○○○│      │                              │
└─┴────┴───┴───────────────┘
附表二：應負擔訴訟費用表
┌────┬──────────────────┐
│共有人  │       應負擔訴訟費用比例           │
├────┼──────────────────┤
│辛○○  │500 / 1000，由左列公同共有人連帶負擔│
│庚○○  │                                    │
│陳水利  │                                    │
│辰○○○│                                    │
│巳○○○│                                    │
│己○○  │                                    │
│子○○  │                                    │
│癸○○  │                                    │
│壬○○  │                                    │
│丑○○  │                                    │
│卯○○○│                                    │
├────┼──────────────────┤
│寅○○  │180 / 1000                          │
├────┼──────────────────┤
│丁○○  │ 83 / 1000                          │
├────┼──────────────────┤
│丙○○  │195 / 1000                          │
├────┼──────────────────┤
│乙○○  │ 14 / 1000                          │
├────┼──────────────────┤
│甲○○  │ 28 / 1000                          │
└────┴──────────────────┘
附表三：共有人對系爭土地全部持分應有部分表
┌────┬──────────┐
│所有權人│對系爭土地持分之比例│
├────┼──────────┤
│辛○○  │    500/1000        │
│庚○○  │   （公同共有）     │
│陳水利  │                    │
│辰○○○│                    │
│巳○○○│                    │
│己○○  │                    │
│子○○  │                    │
│癸○○  │                    │
│壬○○  │                    │
│丑○○  │                    │
│卯○○○│                    │
├────┼──────────┤
│寅○○  │    180/1000        │
├────┼──────────┤
│丁○○  │     83/1000        │
├────┼──────────┤
│丙○○  │    195/1000        │
├────┼──────────┤
│乙○○  │     14/1000        │
├────┼──────────┤
│甲○○  │     28/1000        │
└────┴──────────┘
附表四：被告對A、G部分土地持分應有部分表
┌────┬──────────┐
│所有權人│對土地持分之比例    │
├────┼──────────┤
│辛○○  │    520/1000        │
│庚○○  │   （公同共有）     │
│陳水利  │                    │
│辰○○○│                    │
│巳○○○│                    │
│己○○  │                    │
│子○○  │                    │
│癸○○  │                    │
│壬○○  │                    │
│丑○○  │                    │
│卯○○○│                    │
├────┼──────────┤
│寅○○  │    187/1000        │
├────┼──────────┤
│丁○○  │     86/1000        │
├────┼──────────┤
│乙○○  │     14/1000        │
├────┼──────────┤
│甲○○  │     29/1000        │
├────┼──────────┤
│丙○○  │    164/1000        │
└────┴──────────┘
附表五：被告對B、C、D、E部分土地持分應有部分表
┌────┬──────────┐
│所有權人│對土地持分之比例    │
├────┼──────────┤
│辛○○  │    621/1000        │
│庚○○  │   （公同共有）     │
│陳水利  │                    │
│辰○○○│                    │
│巳○○○│                    │
│己○○  │                    │
│子○○  │                    │
│癸○○  │                    │
│壬○○  │                    │
│丑○○  │                    │
│卯○○○│                    │
├────┼──────────┤
│寅○○  │    224/1000        │
├────┼──────────┤
│丁○○  │    103/1000        │
├────┼──────────┤
│乙○○  │     17/1000        │
├────┼──────────┤
│甲○○  │     35/1000        │
└────┴──────────┘

司法院資訊處製作；財團法人民間司法改革基金會備份。
